臺灣臺北地方法院民事判決　　　　　　　93年度訴字第4498號
原　　　告　丙○○
　　　　　　　　　　　　五號六.
訴訟代理人　林東乾律師
複代理人　　乙○○
被　　　告　台北富邦商業銀行股份有限公司
法定代理人　甲○○
　　　　　　　　　　　　及地下.
訴訟代理人　丁○○　　住台北市○○路○段169號7樓
上列當事人間損害賠償等事件，本院於中華民國94年5月31日言
詞辯論終結，判決如下：
    主  文
原告之訴駁回。
訴訟費用由原告負擔。
    事實及理由
一、本件被告富邦商業銀行股份有限公司於民國（下同）94年1
    月3日經台北銀行股份有限公司吸收合併後消滅，並更名為
    台北富邦商業銀行股份有限公司，此有被告提出之最新公司
    變更登記事項表附卷可稽，被告台北富邦商業銀行股份有限
    爰於94年3月16日依民事訴訟法第175條及第176條之規定，
    具狀聲明承受訴訟，核無不合，應予准許之，合先敘明。
二、原告起訴主張：原告於87年9月6日以訴外人李茂松為連帶保
    證人，向被告公司之新竹分行借款新台幣（下同）31,000,0
    00元，惟原告因周轉困難，自90年4月6日起未依約償還所借
    之本息。原告為解決所積欠之債務，嗣於93年2月間經與被
    告協商達成和解，約定和解條件為：(一)由原告自行處分設定
    扺押權於被告之新竹市○○路547號、549號、557 號及561
    號7樓房地（下稱新竹市房地），並償還被告19,300,000元
    後，被告即塗銷上開房地之抵押權。(二)就餘欠債務之5,500,
    000元部分，被告給予本金寬限期二年，嗣分28年按月攤還
    ，利息按被告基本放款利率減碼機動計收，至逾5,500,000
    元借款本息均依約清償完畢後，被告同意不再追償。(三)原告
    將已為被告假扣押之新竹縣寶山鄉○○段255地號林地提供
    被告設定第一順位抵押權5,500,000元以加強擔保。惟兩造
    議定和解條件後，原告即依約履行，並將原約定供被告設定
    抵押權之新竹縣寶山鄉○○段255地號土地之徵收款交由被
    告具領，以抵償和解條件第二項之按月攤還本息，然被告竟
    將原告列為逾期催收戶，送交財團法人金融聯合徵信中心（
    下稱聯合徵信中心）及財團法人聯合信用卡處理中心註記，
    致原告之名譽受損債信破產，被所有金融機構列為借貸與信
    用卡業務之拒絕往來戶，而無力續為繳交和解本息。該和解
    條件第二項之約定即已免除原告之債務，被告明知原告與被
    告達成和解之目的即在於維持名譽與信用，竟無視兩造和解
    之事實，而將被告提列為逾期催收戶，是被告之行為已損害
    原告之名譽權。爰依民法第184條及第195條第1項之規定，
    請求被告為回復名譽之處分及賠償原告400,000 元等語。
    並聲明：
(一)被告應向財團法人金融聯合徵信中心及財團法人聯合信用卡處
  理中心註銷其列原告為逾期催收戶之註記。
(二)被告應給付原告400,000元及自起訴狀繕本送達之翌日起（即9
  3年11月3日）至清償日止，按年息5%計算之利息。
三、被告則以：原告前以上開系爭房地房地設定最高限額抵押權
    42,600,000元以擔保其對被告債務之清償，嗣並簽立理財家
    房貸契約書於85年9月6日向被告借款二筆合計35,500,000
    元。惟原告僅依約繳息至89年7月止，即發生繳息遲延之情
    事，幾經被告催繳始陸續償還利息。被告為確保債權，先於
    90年12月聲請新竹地方法院就原告所有之新竹縣寶山鄉○○
    段255地號土地予以假扣押查封在案，嗣於93年2月間與原告
    達成和解條件，然原告就和解條件第2項之約定並未依約履
    行。依財團法人金融聯合徵信中心會員規約第11條、第18條
    之規定，被告須按月依借款戶前一月底之授信往來實況，據
    實報送該筆催收、呆帳紀錄；若有違反規約暨其附屬章則致
    聯合徵信中心或其他會員銀行之損害，則應負賠償償任。被
    告考量上開和解條件第2項中有關「逾5,500,000元部份」已
    難以收回，依董事會所核定之授信規章、內部控制及稽核等
    風險管理機制，須將5,172,149元認列為呆帳損失，乃於93
    年2月下旬先依規將上開款項轉列為催收款，嗣於同年3月31
    日再辦理呆帳轉銷。是以，被告依上開約定向財團法人金融
    聯合徵信中心報送「原告名下之主債務呆帳紀錄」，為依法
    而為，並無侵害原告之權益。被告催請原告履行和解條件期
    間，原告固曾表示：希望被告刪改其債信瑕疵紀錄，以令其
    得於其他金融機構順利申請授信或動用授信額度。然被告當
    時即已明確表達，絕無可能為不實之債信資料報送或更改；
    惟若原告履行和解條件，被告願將二造和解情形提供其他金
    融機構照會以證實被告同意於和解條件完全履行之情況下，
    不再追償該等呆帳債務，但原告並未依約履行和解條件，僅
    一再要求被告向聯合徵信中心註銷其催收呆帳紀錄，然被告
    未曾以「虛偽申報債信資料」作為「原告履行和解約定」之
    交換條件。再者，依據93年11月8日聯合徵信中心信用查詢
    資料，顯示原告於93年3月至10月間仍正常使用華南銀行、
    富邦銀行、中國信託銀行、美國運通銀行、花旗銀行之信用
    卡，該五家金融機構核准正常使用之額度至少1,750,000 元
    ；另於華南銀行新竹分行授信往來正常餘額5,000,000元、
    美國運通銀行透支餘額45,000元；並無原告所指因被告報送
    信用瑕疵資料而致所有金融機構均拒絕授信並全面抽回銀根
    、信用破產等情；況且，信用資訊紀錄本非金融交易准駁之
    惟一依據。綜上所述，原告主張被告將其債務呆帳紀錄報送
    財團法人金融聯合徵信中心，致原告遭所有金融機構拒絕授
    信借貸、信用破產而受有損害云云，均非事實等語置辯。並
    聲明：原告之訴駁回。
四、不爭執事項：
（一）原告於87年9月6日，向被告借款31,000,000元及4,500,00
      0元，合計35,500,000元並以上開新竹市房地設定最高限
      額抵押權42,600,000元以擔保其對被告債務之清償。詎原
      告自90年4月起即未正常繳息，至90年12月被告即聲請臺
      灣新竹地方法院就原告所有之新竹縣寶山鄉○○段255 地
      號土地予以假扣押查封。
（二）嗣於93年2月間，原告向被告提出和解書請求和解，並經
      被告同意，約定和解條件為：(一)由原告自行處分已設定扺
      押權於被告之上開新竹市房地，並償還被告19,300,000元
      後，被告即塗銷上開房地之抵押權。(二)就餘欠債務其中
      5,500,000元部分，被告給予本金寬限期二年，分28年按
      月攤還，利息按被告基本放款利率減碼5.558%機動計收；
      至逾5,500,000元即5,211,412元之借款本息於上開550萬
      元部分依約清償完畢後，被告同意不再追償。(三)原告將其
      所有坐落新竹縣寶山鄉○○段255地號林地提供被告設定
      第一順位抵押權5,500,000元以加強擔保，原告於第1、3
      項履行完畢後，並出具和解申請書經原告同意在案。嗣後
      和解內容第3項土地遭新竹縣政府徵收，原告乃切結同意
      由被告具領徵收補償費139,559元。
（三）被告為聯合徵信中心之會員銀行，於93年2月將原告確定
      未能償還之借款中之本金5,1 5,172,149元及利息費用，
      提列損失轉銷呆帳並向聯合徵信中心申報原告該項紀錄。
五、兩造爭執要點及本院之判斷：
（一）按民法第195條第1、2項規定：不法侵害他人之身體、健
      康、名譽、自由、信用、隱私、貞操，或不法侵害其他人
      格法益而情節重大者，被害人雖非財產上之損害，亦得請
      求賠償相當之金額。其名譽被侵害者，並得請求回復名譽
      之適當處分。原告主張被告於兩造和解後仍向聯合徵信中
      心申報原告之逾期催收及列為呆帳之紀錄為不法侵害之名
      譽權之事實，為被告否認，並以前揭情詞置辯。是本件爭
      執要點厥為：被告於兩造成立和解後將被告所退讓拋棄之
      5,172,149元借款債權提列轉銷呆帳並將該筆紀錄向聯合
      徵信中心申報之行為，是否不法侵害原告之名譽權致原告
      受有損害？
（二）茲論斷如下：
  １、按銀行對資產品質之評估、損失準備之提列、逾期放款催
      收款之清理及呆帳之轉銷，應建立內部處理制度及程序；
      其辦法，由主管機關定之。銀行法第45-1條第2項定有明
      文。財政部即據此訂定銀行逾期放款催收款及呆帳處理辦
      法，其中第6條規定：逾期放款及催收款項，具有左列情
      事之一者，應扣除估計可收回部分後轉銷為呆帳。一債務
      人因解散、逃匿、和解、破產之宣告或其他原因，致債權
      之全部或一部不能收回者。
  ２、經查：財團法人金融聯合徵信中心係為建置全國性信用資
      料庫，提供會員電腦連線及離線之信用資訊查詢服務而設
      立，其參與之會員銀行依該中心規約第9條之規定，有資
      料報送之義務，即應將包括授信戶授信餘額及其相關資料
      於期限內報送該中心建檔處理，而依規約第11條規定，會
      員對於其報送該中心之各項資料，有確保其正確性及完整
      性之義務。另依規約第18條規定：會員因違反本規約及其
      附屬章則之規定，致該中心受有損害者，應負損害賠償責
      任。（見本院卷第34-39頁）。又按該中心制訂之金融機
      構授信餘額月報作業要點第30條規定：凡轉銷為呆帳之各
      筆授信，均應依例按月報送至該授信戶之債務經填報42欄
      「債權結案註記」而結案為止；並將呆帳金額填列於「逾
      期未還金額」一欄內。
  ３、準此，被告為依銀行法設立之銀行，自有依前揭條文規定
      評估其資產品質、將確定無法回收得認列損失之逾期放款
      轉銷呆帳之義務以計算其逾放比。為此被告內部亦定有其
      「銀行資產品質評估損失準備提列及逾期放款催收款呆帳
      清理準則」，該準則第11條亦有如前述財政部銀行逾期放
      款催收款及呆帳處理辦法第6條之規定：逾期放款及催收
      款項，具有下列情事之一者，宜扣除估計可收部分後轉銷
      呆帳：一債務人因解散、逃匿、和解、破產之宣告或其他
      原因，致債權之全部或一部不能收回者。
  ４、次按，和解係當事人約定互相讓步，以終止爭執或防止爭
      執發生之契約，（民法第736條參照），查原告於兩造和
      解前積欠被告之款項高達35,500,000元，乃因被告經原告
      請求並將其名下所有之新竹市房地出售清償其中本金19,3
      00,000元及利息違約金後，願做部分退讓，同意原告僅清
      償剩餘其中5,500,000元後，其餘5,172,149元之本息即不
      再請求；被告即因此獲得前揭債務之免除，此即為被告請
      求和解之原因；而遍觀兩造和解契約，並無原告於被告履
      行和解契約後，不得將其曾為逾期及催收帳戶之紀錄報送
      聯合徵信中心之約定，是原告主張和解條件第2項「同意
      不再追償」之約定，即係有條件對原告為債務之免除，其
      債務免除後即不得將該紀錄報送聯合徵信中心，其與被告
      成立和解之目的即在於以註銷其信用紀錄之方法維持其信
      用及名譽云云，即非可取。
  ５、再查：被告既為聯合徵信中心之會員銀行，依前揭銀行法
      及其相關法令有將和解後確定無法回收之逾期放款轉銷呆
      帳以明銀行之資產狀況之義務；再者，依聯合徵信中心規
      約亦有按月將其授信戶授信情形據實申報之義務，是無論
      原告是否依和解契約履行和解條件，就前揭確定無法回收
      之放款，因已符合銀行法及財政部與原告自訂之逾期放款
      、呆帳處理辦法或準則，依法即應提列損失並轉銷呆帳；
      而就各別放款戶之遭提列為呆帳之授信資料，亦有據實申
      報予聯合徵信中心建檔之義務，是被告將原告和解後確定
      無法回收之逾期催收放款提列為呆帳並報送聯合徵信中心
      ，為依法令之正當行為，縱使原告之名譽受有損害，亦無
      不法侵害原告之名譽權可言。原告主張被告此舉乃不法侵
      害其名譽權云云，委無可取。又原告主張被告將其信用紀
      錄報送財團法人聯合信用卡中心云云，查財團法人聯合信
      用卡處理中心並無處理會員銀行報送信用資料之服務，全
      國性信用資料庫之建立為聯合徵信中心之服務項目，是原
      告關於此部分之主張應有誤會，附此敘明。
六、綜上所述，被告將原告和解後確定無法回收之款項列為呆帳
    並將該信用紀錄報送聯合徵信中心之行為，並無不法侵害原
    告之名譽權，從而，原告依民法第184條、第195條第1項之
    規定，請求被告向財團法人金融聯合徵信中心及財團法人聯
    合信用卡處理中心註銷其列原告為逾期催收戶之註記。以及
    被告應給付原告400,000元及自起訴狀繕本送達之翌日起至
    清償日止，按年息5%計算之利息，即無理由，應予駁回。
七、至兩造其餘攻擊防禦方法及未經援用之證據，經本院審酌後
    ，認均不影響本判決之結果，爰不一一再予論述，附此敘明
    。
八、結論：原告之訴為無理由，依民事訴訟法第78條，判決如主
    文。
中　　華　　民　　國　　94　　年　　6　　月　　14　　日
                  民事第一庭    法　官　王貞秀
以上正本係照原本作成
如對本判決上訴，須於判決送達後20日內向本院提出上訴狀
中　　華　　民　　國　　94　　年　　6  　月　　14　　日
                    　　　　　　書記官　劉寶鈴
